【裁判字號】    89,上訴,956
【裁判日期】    890522
【裁判案由】    違反貪污治罪條例
【裁判全文】
臺灣高等法院臺南分院刑事判決                    八十九年度上訴字第九五六號
    上  訴  人  臺灣臺南地方法院檢察署檢察官
    被      告  甲○○
    選任辯護人  郁旭華律師
右上訴人因貪污治罪條例案件，不服臺灣臺南地方法院八十七年度訴字第一０三八號
中華民國八十九年五月二十二日第一審判決（起訴案號：臺灣臺南地方法院檢察署八
十七年度偵字第八六０號），提起上訴，本院判決如左：
    主  文
上訴駁回。
    理  由
一、公訴意略以：被告甲○○自民國（下同）八十年起即擔任台南縣官田鄉嘉南國民
    小學下稱（嘉南國小）校長，負責綜理該校業務，為依據法令從事公務之人員，
    於八十二年六月間，承辦該校視聽設備工程，對於主管之事務，竟意圖圖利郭玫
    纖（另案審理中），先將該工程交由郭玫纖辦理規劃設計，並由郭玫纖編撰預算
    書後交予甲○○轉交予不知情之嘉南國小總務主任乙○○；乙○○即以郭玫纖所
    提供之預算書以立可白塗掉「單價」、「複價」並稍作修改後，以之影印作為公
    開招標廠商領標投標用。再由郭玫纖以其所開設之師苑文教用品實業社 (以郭玫
    纖之子莊曜禎為名義上負責人，以下稱師苑社）、高頂文教用品實業社（以郭玫
    纖之母郭黃秀義為名義負責人，以下稱高頂社）、永弘行三家商號參與投標，由
    師苑社以總工程款九十九萬四千五百元，低於底價新台幣（下同）二千五百元得
    標，因認被告甲○○涉有貪污治罪條例第六條第一項第四款之罪嫌。
二、按「犯罪事實應依證據認定之，無證據不得推定其犯罪事實」，刑事訴訟法第一
    百五十四條定有明文。又認定犯罪事實所憑之證據，固不以直接證據為限，間接
    證據亦包含在內，惟採用間接證據時，必其所成立之證據，在直接關係上，雖僅
    足以證明他項事實，而由此他項事實，本於推理之作用足以證明待證事實者，方
    為合法，若憑空之推想，並非間接證據，自不能以推測或擬制之方法，以為裁判
    基礎。
三、公訴人認被告甲○○涉有圖利罪嫌，無非以嘉南國小上開視聽工程係由被告甲○
    ○負責，而預算書係由被告甲○○交付予乙○○，業據乙○○證述在卷，復在郭
    玫纖之住宅中，搜得乙○○修改後之估算書原本及嘉南國小視聽設備工程預算書
    Ａ、Ｂ正本，為主要依據。
四、訊據被告甲○○固不否認將工程預算書交付予乙○○之情事，惟堅決否認有圖利
    之犯行，辯稱該預算書係由伊與主計即校內老師陳振明根據資料做出，一切按法
    定程序辦理等語。
五、經查：
(一)嘉南國民小學於八十二年三月間，獲台南縣補助一百萬元以擴充校內視聽設備，
    此有台南縣政府公函乙紙在卷可稽。嗣被告甲○○即將此補助案於該校教職員晨
    會中提出，徵求校內教師意見，並由該校總務主任乙○○、教務兼訓導主任羅丁
    沛及訓導組長毛啟雄，共同組成該校視聽設備採購小組，統籌規劃設計事宜，態
    度至為慎重，並非僅由被告一人職司其事，公訴人認被告一人負責其事，顯有誤
    會。
(二)為編列該項工程之預算，被告甲○○曾率同總務主任乙○○赴台南縣內已有視聽
    教室之國小觀摩，以瞭解他校設備之概況；之後再將相關廠商平時寄來之資料彙
    整，並視學校之需求而編列概括預算，嗣於八十二年五月十七日將預算提出於視
    聽設備採購小組會議，經採購小組依實際之需要及經費之多寡，研討商議後始作
    成預算書。嗣後被告再請該校員工蔡錦龍將預算書整理、謄寫作成正本，交由總
    務主任乙○○；再由乙○○函請台南縣政府核備，嗣經台南縣政府函復核准後，
    被告始交辦總務主任乙○○辦理該工程之發包作業事宜。爾後，乙○○即依相關
    法令規定將該工程經公告、發售標單、公開招標、競標等程序辦理各情，業據證
    人乙○○於調查站證稱：「本工程本校並沒有委託廠商規劃、設計」及原審審理
    時證稱：「預算書是校長與陳振明老師編列」，另證人毛啟雄於審理時證述：「
    （是否知道預算書如何來的？）應該是主計陳振明製作的」等語，及證人陳振明
    稱：「我列一些計劃書，包括提列視聽教室所需要的設備，根據廠商所提供的商
    品資料，與校長商量圈選需要的設備。平常就有一些廠商寄些資料給學校，我們
    就從資料裡面找所需規格設備。」等語在卷，核與被告所辯預算書是由伊與主計
    （即陳振明）匯集資料而整理出來的等語，尚屬相符。
(三)又預算書作成後，經被告甲○○於八十二年五月十七日召集採購小組會議研議通
    過，並據證人即該校主任乙○○、羅丁沛及組長毛啟雄及主計陳振明於原審審理
    時證稱屬實，有審判筆錄記載足按，並有會議記錄及嘉南國小八十二年五月二十
    八日八二校小總字第二三○三六號函載明：「本視聽設備工程各項目及預算經本
    校採購小組研討商訂」等字樣之簡便行文表一紙在卷足憑。由上可知，本件工程
    之預算書確係由被告與校內同事合力完成，公訴人認被告為圖利郭玫纖而將本件
    工程交由郭女規劃設計云云，與實際不符。
(四)該工程預算經採購小組通過後，被告即將該工程交總務主任乙○○承辦，並將該
    工程所有相關資料交付之，乙○○再依據預算書所載項目製成標單，同時辦理公
    告，再販售標單，以進行公開競標程序，於開標當日，工程之底價係於開標前一
    刻始由被告、該校主計陳振明及總務主任乙○○三人共商決定，除渠等三人外，
    尚無他人或廠商得以知悉，開標後則由師苑社在底價內以最低標價得標一節，業
    據證人乙○○於原審證稱：「先編定預算書，編預算再經稽核委員（即採購小組
    ）稽核通過，再送請校長核准，校長核准後再送總務主任，由總務主任向縣府報
    備，縣府備查後再發包」、「發包之後（按應係之前）要先在學校門首公告」、
    「（有無販賣標單？）有」、「我把預算書上單價與總價（以立可白）塗掉做為
    標單」等語，及於偵查中證稱：「（預算書及估價書原本是否甲○○交給你保管
    ？）是的，我拿這些資料報縣政府核准。底價是開標當時才決定，由我與校長及
    主任商量之後，由校長決定底價」等語足憑，應堪認為真實，從而本件視聽設備
    工程之招標程序，尚經公告、招標、競標等程序依法為之，底價亦係開標前始決
    定，並無洩漏可能，故本件工程嗣雖由師苑社以九十九萬四千五百元得標，雖僅
    低於核定底價五千五百元，雖廠商得標金額接近低價，如無故意洩漏底價之情事
    ，遽認被告甲○○有圖利師苑社或郭玫纖之行為，尚嫌速斷。
(五)上開預算書係被告交予本件工程承辦人總務主任乙○○保管，而乙○○再依據預
    算書作成估算書以為標單販售，業據證人乙○○於調查站及偵、審中數度供述明
    確，又證人乙○○於本院調查時結證稱「上開預算書，是伊交付得標廠商，供得
    標廠商制作合約書所用」，按證人乙○○係該校總務主任，負責工程發包等業務
    ，被告將工程預算書交付總務主任保管，係業務上正當行為，難謂有何違法或不
    當之處。況得標廠商若無工程預算書，並無法制作合約書，因此證人乙○○於工
    程得標後將工程預算書交付得標廠商制作合約書，亦無不合，雖得標廠商未如期
    歸還工程預算書，以致工程預算書流落在外為不當，惟仍難以此項事實遽認被告
    因此即有圖利之情事。
(六)末查，該工程預算書並無任何特殊規格之要求，即無綁標之可能，而其他廠商亦
    可經由公告程序參與競標，則得標之師苑社並無從據此得不法利益可言。況且本
    件並未另查獲被告甲○○另有收賄、收取回扣或嘉南國小購買之視聽設備有浮報
    價額等其餘舞弊情事，被告所辯無圖利犯行，尚堪採信。
六、原審以本件依調查所得證據，不足證明被告確有公訴人所指之圖利他人之犯行，
    此外復查無其他積極證據足資證明被告有右述圖利犯行，依前揭說明，不能證明
    被告犯罪，原審因而為被告無罪之諭知，經核原判決認事用法並無違誤，檢察官
    上訴意旨指摘原判決不當，非有理由，應予駁回。
據上論結，應依刑事訴訟法第三百六十八條，判決如主文。
本案經檢察官羅清溪到庭執行職務。
中      華      民      國    八十九    年  十  一    月    二  日
                                     臺灣高等法院臺南分院刑事第五庭
                                         審判長法官
                                               法官
                                               法官
附錄：本判決論罪科


司法院資訊處製作；財團法人民間司法改革基金會備份。
